臺灣高等法院臺中分院刑事判決　　　　95年度上訴字第2754號
檢　察　官　臺灣臺中地方法院檢察署檢察官
上　訴　人
即　被　告　乙○○
指定辯護人　本院公設辯護人　甲○○
上列上訴人因殺人案件，不服臺灣臺中地方法院95年度重訴字第
2530號中華民國95年10月20日第一審判決（起訴案號：臺灣臺中
地方法院檢察署95年度偵字第16298號），提起上訴，本院判決
如下：
    主  文
原判決撤銷。
乙○○殺人，處有期徒刑拾陸年，扣案尖刀壹把沒收。
    犯罪事實
一、乙○○與陳文章曾為鄰居，乙○○於民國93年2月間，向陳
    文章借款新臺幣（下同）2萬元，遲未償還。陳文章於95年7
    月21日晚間8時許，夥同其綽號「阿吉」不詳姓名年籍之男
    性友人所介紹之討債人士戊○○，一起到乙○○位於臺中縣
    龍井鄉○○路26巷57號住處，向乙○○催討前開債務，戊○○並對乙○○恫稱：「陳文章是我大哥，若不還錢的話，就
    要拿槍押人」等語，進而拿出事先寫好之借據及本票要乙○○在上簽名，惟遭乙○○拒絕，雙方因此產生言語衝突。嗣
    因乙○○之鄰居出面勸架，陳文章遂約乙○○至其位在臺中
    縣龍井鄉○○路○段243巷36號之住處商談債務問題，隨即與
    戊○○返家等候。乙○○於同日晚間近9時許，準備依約前
    往陳文章家中時，因先前與戊○○發生吵架，本欲攜帶長柄
    鐮刀作為防身之用，經其妻丁○○發現取走鐮刀後，暗將其
    所有供昔日從事殺豬工作所用之尖刀（非屬管制刀械）一把
    藏放在身上，再由丁○○騎乘機車搭載至龍井鄉○○路○段
    243 巷巷口後，乙○○再徒步走至陳文章住處。乙○○先將
    上開尖刀藏在陳文章住處前草堆內，再進入陳宅；進入後再
    度與戊○○爆發嚴重口角，並與戊○○發生肢體拉扯，經陳
    文章將其二人分開後，乙○○萌生殺人之犯意，於走出屋外
    時，先在門前對戊○○說「不要欺人太甚」，再往其藏刀處
    ，取出尖刀藏於褲子後面口袋，戊○○怒氣未消仍衝向乙○○，拉扯乙○○衣服並出手打乙○○左額頭，陳文章見二人
    再次發生扭打，再趨前將二人分開，乙○○竟基於殺人之犯
    意，以右手持刀刺入戊○○之左側肋緣下方，進入腹腔，並
    刺穿橫隔膜，再從縱隔腔下方後側的心包囊刺入肌室內，深
    度達10公分，形成心肌Ｌ形的刀傷，造成心臟出血，經陳文
    章通知龍井消防隊派救護車送往沙鹿童綜合醫院急救，仍於
    同日晚間10時35分許，因心臟銳器刺創傷而死亡。乙○○刺
    殺戊○○後即跑步離開現場，再將殺人之兇刀丟棄在臺中縣
    龍井鄉○○路○段243巷旁池塘內；陳文章通知消防隊派救護
    車之同時亦囑其同居人陳秀芬騎腳踏車至臺中縣警察局烏日
    分局龍津派出所報案，經警員於同日晚間10時許，在臺中縣
    龍井鄉○○路○段三德大排橋頭北側路旁查獲正走回住處之
    乙○○，再至其丟棄兇刀之池塘尋獲上開尖刀1把。
二、案經臺中縣警察局烏日分局報告臺灣臺中地方法院檢察署檢
    察官偵查起訴。
    理  由
一、證據能力部分：
    證人丁○○、陳文章、陳秀芬於警詢、偵查中所證述內容，
    檢察官、被告及辯護人均未聲明異議，本院審酌彼等之言詞
    陳述作成時之情況，各該證人均能自由陳述，認彼等於警詢
    、偵查中所證，足供補充證人陳文章、陳秀芬於原審所證之
    不足處，依刑事訴訟法第159條之5第2項應有證據能力。
二、訊據被告乙○○對於上開犯罪事實已坦承不諱，核與證人丁○○、陳文章、陳秀芬於警詢、偵查及原審審理中所證主要
    情節大致相符，並有刑案現場測繪圖、現場照片、被告行兇
    時所穿沾有血跡之上衣、褲子、鞋子，及持以行兇所用之尖
    刀1把扣案足證，扣案之尖刀，並經原審當庭勘驗該把尖刀
    ，單面開刃，木柄柄長10公分，刀刃長11公分，刀面底寬上
    尖，且該尖刀足以放置於被告當日所穿著之牛仔褲右後口袋
    ，有原審審判筆錄及照片足憑（見原審卷第55、66頁、相驗
    卷第101頁）；而被害人確因遭被告持刀刺入左胸致受有心
    臟銳器刺創傷，經救護車送往童綜合醫院急診，入院時無心
    跳、血壓及自發性呼吸，經該院急救44分鐘後，仍無心跳、
    血壓及自發性呼吸，瞳孔放大，對光無反射，而於95年7 月
    21日晚間10時35分，宣告急救無效死亡之事實，有童綜合醫
    院病歷摘要可憑（見偵卷第10頁），並經臺灣臺中地方法院
    檢察署檢察官督同法醫師相驗及解剖鑑驗屬實，有相驗屍體
    證明書、解剖鑑定報告及相驗屍體照片9張在卷可資佐證（
    見相驗卷第83頁以下）。被告於原審雖矢口否認有殺人犯意
    ，辯稱：當時伊與戊○○拉扯，伊回頭要走，戊○○過來拉
    伊胸口衣領，伊就滑倒，手伸到草堆裡拿出刀子，才不小心
    刺到戊○○的身體，伊不是故意要殺死戊○○云云。但查被
    告與被害人在被告住處已因債務問題發生激烈爭執，被告隨
    後再到陳文章住處之前，本即欲攜帶一把割草長刀，但被其
    妻丁○○拿走，之後又暗藏本件扣案尖刀前往，此事實業經
    證人即被告之妻丁○○於警詢及檢察官解剖訊問時證述明確
    （見相驗卷第14至16頁、第75頁反面至76頁）；而被告與戊○○在陳文章住處發生肢體拉扯時，手上並未拿刀，而在陳
    文章住處前被告與戊○○拉扯過程中，被告並未跌倒過，此
    事實亦經陳文章於原審審理中證述明確（見原審卷第44、45
    頁），則被告於原審所辯與戊○○拉扯跌倒後才自草堆中拿
    出刀子云云，顯非事實。又被告取出預藏尖刀刺向被害人之
    前，陳文章已將其二人分開約有一個電腦液晶螢幕之距離，
    當時被告並未遭被害人拉扯衣領等情，業據陳文章於原審審
    理時證述綦詳（見原審卷第48頁）；況被告於檢察官相驗訊
    問時，已自承：「到了門口後，我拿起刀子，本來是要嚇死
    者的，也不知道如何，失去理智，死者抓著我，我當時已抓
    狂，他又拉著我胸部的衣領，拉向他，在當時，我就順勢刺
    向死者」等語（見偵卷第7頁反面），其於原審所辯：是被
    害人拉伊衣領，伊滑倒才刺到被害人云云，顯非屬實。綜合
    被告之自白與證人陳文章、陳秀芬所證，被告應係於走出屋
    外時，先在門前對戊○○說「不要欺人太甚」，再至其預藏
    尖刀處，取出尖刀藏於褲子後面口袋，待戊○○衝出，與其
    拉扯時，再以右手自褲子後面口袋取出尖刀猛刺戊○○。事
    證明確，被告故意殺人之犯行，洵堪認定。至於陳文章於原
    審審理中證稱：伊看到被告從褲子後面口袋拿刀出來等語，
    核與其先前於檢察官相驗訊問時所證：不知道且當時沒有看
    見被告有帶刀子，真不知道他刀子如何來；其係在被告刺了
    死者一刀後，死者叫了一聲時，其才看到被告帶刀子等語，
    雖稍有不一，但被告係先將兇刀預先藏放於屋外，是其於偵
    查所證沒看見被告有帶刀子及不知刀從何來，或係指原先屋
    內爭執時之情形，自應以證人陳文章於原審所證為可採，附
    此敘明。另證人陳文章證稱沒有約被告到伊住家商談債務問
    題部分，與被告及丁○○所述情節不符，且證人陳文章於警
    詢中已陳明被告係前來討論欠2萬元的事（見警卷第16頁）
    ，故證人陳文章於原審此部分所證應非事實，然此與被告行
    為是否成立殺人罪尚屬無涉，自不足執為有利被告之認定，
    併予敘明。
三、查扣案尖刀，刀刃為金屬材質、尖銳鋒利，以之刺人身體要
    害，足以致人於死。而依臺灣臺中地方法院檢察署解剖鑑定
    報告「解剖發現及論斷」第一點所載：「左側胸部下方一處
    斜向銳器刺創傷，刺入的位置剛好在左側肋緣的下方，刺入
    後進入腹腔，接著刺穿橫隔膜，再從縱隔腔下方後側的心包
    囊刺入肌室內，刀身的尖端及側面由下往上刺傷後方的右心
    室，形成心肌Ｌ形的刀傷，刀尖最後接近心臟上方的大血管
    ，並造成心臟的出血往腹腔內流。刺入的刀傷走向，由死者
    的前方往後方，明顯由下往上，略由左往右，刀鋒朝死者左
    側，刺入深度約10公分左右」。被告所持尖刀刀刃長11公分
    ，被告持該尖刀猛刺被害人胸腹要害，刺入深度即達約10公
    分，尖刀刀刃幾乎全部刺進被害人戊○○體內，顯見被告用
    力之猛，其殺意甚堅，有必置被害人於死之犯意至明。核被
    告所為，係犯刑法第271條第1項之殺人罪。原審經審理結果
    ，認被告上揭殺人犯行，事證明確，予以論罪科刑，固非無
    見，惟(1)被告與陳文章、戊○○在被告住處因發生言語衝突
    ，經被告鄰居出面勸架，陳文章遂約乙○○至其住處商談債
    務問題，被告於同日晚間近9時許，準備依約前往陳文章住
    處時，暗藏扣案尖刀在身上，此時尚無證據足以證明被告已
    萌生殺人或傷害犯意，原審認定被告於同日晚間近9時許，
    準備依約前往陳文章家中時，已萌生傷害或殺死戊○○之念
    頭，已有未合。(2)又原審認定被告係遭被害人戊○○打倒在
    地才撿起尖刀，與證人陳文章所證被告並未跌倒，亦未見被
    告撿拾尖刀之情不符，亦有未合。(3)且證人陳文章於戊○○
    衝出門外時立即跟出，並未見被告撿拾尖刀，顯然被告於出
    門後、在戊○○尚未衝至門口時，立即撿拾預先藏放之尖刀
    置於右後褲袋內，並於陳文章分開二人後，乙○○即以右手
    自褲子後面口袋取出該尖刀，猛刺戊○○，是被告殺人犯意
    之萌生，應係於陳文章住處內發生衝突後、走出屋外時，原
    審認定被告殺人犯意萌生之時點，係於屋外再度發生扭打而
    被告被打倒地之時，究有未洽。(4)再者被告於走出陳文章住
    處時，對被害人戊○○究竟是如同證人陳文章於原審所證罵
    三字經，還是證人陳秀芬於原審所證是以「要戊○○小心一
    點」，抑或被告於原審所說「不要欺人太甚」？證人陳文章
    與陳秀芬關於此點所證迥異，亦均與被告自白不符，證人於
    倉促間所聽聞或記憶恐有失真之處，應以被告自白較為可信
    ，原審採信證人陳秀芬所證認定被告是以「要戊○○小心一
    點」挑釁被害人，亦有未合。(5)被告犯罪後未與被害人家屬
    達成和解，且僅因細故即持刀殺人，手段兇殘，原審量處有
    期徒刑15年，稍嫌過輕。被告上訴意旨以原審量刑過重，指
    摘原判決不當，雖無理由；檢察官上訴認原審量刑過輕，指
    摘原判決不當，為有理由；且原審判決另有上開(1)(2)(3)(4)可
    議之處，自屬無可維持，應由本院予以撤銷改判。爰審酌被
    告僅因細故即持刀殺人，傷口深及心臟，一刀斃命，足見其
    用力之猛，手段兇殘，惡性重大，造成被害人失其年輕寶貴
    之生命及其家屬永無法彌補之哀痛，被告犯罪所生損害甚鉅
    ，於本院審理時雖坦承犯行，但迄未賠償被害人家屬或與之
    和解取得原諒等一切情狀，量處被告有期徒刑16年。扣案尖
    刀（即原審判決所指切肉刀）1把，係被告所有，業據其供
    明在卷，且為被告犯本件殺人所用之物，爰依刑法第38條第
    1 項第2款規定，宣告沒收。
四、至於陳文章與戊○○去被告家前是否有喝酒，與被告行為成
    立殺人罪尚屬無涉，併予敘明。至於告訴人己○○所述被告
    當日有帶綽號「阿國」者至陳文章住處，雖與證人陳文章、
    陳秀芬於原審所證及被告於原審所供確有「阿國」者到場（
    見原審卷第43、51、58頁）相符，然而綽號「阿國」者當日
    只是在旁觀看，並未參與被告殺人，此事實業經證人陳文章
    於原審證述明確（見原審卷第44頁），是自無調查綽號「阿
    國」者身份之必要，附此敘明。
據上論結，應依刑事訴訟法第369條第1項前段、第364條、第299
條第1項前段，刑法第271條第1項、第38條第1項第2款，判決如
主文。
本案經檢察官丙○到庭執行職務。
中　　華　　民　　國　　96　　年　　1 　　月　　23　　日
            刑事第十庭  審判長法  官 林 照 明
                              法  官 蔡 名 曜
                              法  官 李 平 勳
上列正本證明與原本無異。
如不服本判決應於收受送達後十日內向本院提出上訴書狀，其未
敘述上訴之理由者並得於提起上訴後十日內向本院補提理由書（
均須按他造當事人之人數附繕本）。
                              書記官 王 麗 珍
中　  華　 　民　　 國　　96　　年 　1 　月　   23    日
附錄本案論罪科刑法條
刑法第271條第1項
殺人者，處死刑、無期徒刑或10年以上有期徒刑。
